臺灣彰化地方法院交通事件裁定　　　 100年度交聲字第1294號
原處分機關　交通部公路總局臺中區監理所彰化監理站
異　議　人
即受處分人　陳思銘
上列異議人即受處分人因違反道路交通管理處罰條例案件，對於
交通部公路總局臺中區監理所彰化監理站民國100 年10月11日所
為之處分（原處分案號：彰監四字第裁64-I00000000號），聲明
異議，本院裁定如下：
    主  文
原處分撤銷。
陳思銘汽車駕駛人，駕駛汽車經測試檢定酒精濃度超過規定標準
，吊扣其普通重型機器腳踏車駕駛執照拾貳個月，並施以道路交
通安全講習。
    理  由
一、異議意旨略以：異議人即受處分人陳思銘因酒後駕駛普通重
    型機車，經警攔檢並實施酒精濃度測試，已由檢察官為緩起
    訴處分，並義務勞務40小時，基於一事不二罰原則，請求撤
    銷原處分，爰提起本件聲明異議等語。
二、按汽車駕駛人，駕駛汽車經測試檢定有酒精濃度超過規定標
    準之情形者，處新臺幣（下同）15,000元以上60,000元以下
    罰鍰，並當場移置保管其車輛及吊扣其駕駛執照1 年，因而
    肇事致人受傷者，並吊扣其駕駛執照2 年，道路交通管理處
    罰條例第35條第1 項第1 款定有明文。次按一行為同時觸犯
    刑事法律及違反行政法上義務規定者，依刑事法律處罰之。
    但其行為應處以其他種類行政罰或得沒入之物而未經法院宣
    告沒收者，亦得裁處之。前項行為如經不起訴處分或為無罪
    、免訴、不受理、不付審理之裁判確定者，得依違反行政法
    上之義務規定裁處之，行政罰法第26條已定有明文。惟依行
    政罰法第26條立法理由，「一行為同時觸犯刑事法律及違反
    行政法上義務規定時，由於刑罰與行政罰同屬對不法行為之
    制裁，而刑罰之懲罰作用較強，故依刑事法律處罰，即足資
    警惕時，實無為一事二罰再處行政罰之必要，且刑事法律處
    罰，由法院依法定程序為之，較符合正當法律程序，應予優
    先適用。但罰鍰以外之沒入或其他種類行政罰，因兼具維護
    公共秩序之作用，為達行政目的，行政機關仍得併與裁處」
    ，探究其立法目的，無非在處罰目的相同且處罰方式相同時
    ，若依刑事法律處罰，即足資警惕時，實無為一事二罰再處
    行政罰之必要，但罰鍰以外之沒入或其他種類行政罰，因兼
    具維護公共秩序之作用，為達行政目的，行政機關仍得併予
    裁處。至於刑事訴訟法第253 條之1 所指之緩起訴處分，其
    中檢察官命被告為金錢給付、勞務給付及處遇措施的部分，
    因上開金錢給付、勞務提供實質上均係對行為人的制裁，並
    造成行為人財產、自由、尊嚴等權利不利的影響，故如檢察
    官對於行為人為緩起訴處分，並命其向指定之公益團體、自
    治團體或社區提供一定時數之義務勞務，雖不若易科罰金係
    以支付金錢作為自由刑之替代，惟經由緩起訴處分條件之履
    行使其免於遭檢察官發動起訴程序，實已對行為人名譽、心
    理、自由及財產等產生相當制約，已產生實質制裁之效果，
    廣義而言，應屬上揭所稱之「實質刑事法律處罰」，而有行
    政罰法第26條第1 項「一事不二罰」規定之適用。至交通部
    95 年7月17日交路字第0950006986號函釋雖略以：法務部行
    政罰法諮詢小組第一次會議紀錄已明確結論「緩起訴者乃附
    條件的不起訴處分，亦即是不起訴的一種」在案，當依該部
    上開函釋結論及行政罰法第26條第2 項規定辦理等語。惟「
    緩起訴」處分之最終雖使被告免於刑事訴追之效果，與「不
    起訴」處分之效果相同，然觀諸刑事訴訟法第253 條之1 第
    1 項係91年2 月8 日增訂，行政罰法係94年2 月5 日公布，
    而制定在後的行政罰法第26條第2 項僅臚列「不起訴處分或
    無罪、免訴、不受理、不付審理之裁判確定者」，並未將「
    緩起訴處分」納入。又緩起訴處分既非不能證明行為人之犯
    罪事實，且行為人有支付一定金額或服一定勞務之實質處罰
    ，已產生實質刑罰之效果，自與上開行政罰法第26條第2 項
    列舉之不起訴處分等情形迥然有別，無從遽為比擬而為相同
    之處置。再者，酒後駕車行為人於受緩起訴處分，如除仍需
    繳納一定金額之行政罰鍰外，尚須依緩起訴所指定之條件繳
    納一定之金錢或服一定之勞務，其結果勢必降低刑事被告接
    受緩起訴之意願，亦與訂定緩起訴處分以替代繁複刑事審判
    程序之制度性機能相悖。是制定在後之行政罰法第26條第2
    項既未將緩起訴處分列舉其中，本於保障人民基本權及「法
    律明示其一排除其他」之法理暨前揭說明，自不能將條文中
    「不起訴處分」之範圍，擴及於性質並不相同之「緩起訴處
    分」。
三、經查：
（一）本件異議人酒後駕車因僅有一交通違規行為，有關處罰效
      果之罰鍰、吊扣駕駛執照及施以道路交通安全講習，與該
      交通違規行為是否存在，均無從分離。法院審理時應先確
      定異議人是否確有交通違規行為存在，再決定原處分機關
      所適用之法律有無錯誤。異議人如已對於原處分之一部分
      聲明異議，法院即應就與違規行為無從分離之罰鍰、吊扣
      駕駛執照、道路交通安全講習等全部處罰效果，併予審理
      ，合先敘明。
（二）查本件異議人於民國99年8 月19日22時30分許，酒後騎乘
      車牌號碼為501-GUX 號普通重機車，行經彰化縣二林鎮西
      里巷11號旁，因不勝酒力失控騎上路旁舊鐵道，致人車倒
      地受傷。嗣經警實施酒測，發現其呼氣中酒精濃度高達每
      公升0.33毫克，超過法定標準，乃當場製單舉發，原處分
      機關並依道路交通管理處罰條例第35條第1 項第1 款、違
      反道路交通管理事件統一裁罰基準及處理細則第43條、第
      67條及違反道路交通管理事件統一裁罰基準表規定，裁處
      異議人罰鍰15,000元，吊扣駕駛執照12個月，並施以道路
      交通安全講習，此有彰化縣警察局舉發違反道路交通管理
      事件通知單、交通部公路總局臺中區監理所彰化監理站違
      反道路交通管理事件裁決書、證號查詢機車駕照人各1 份
      在卷可稽。又異議人因上開酒後駕車案件，經臺灣彰化地
      方法院檢察署檢察官以99年度偵字第8629號為緩起訴處分
      ，緩起訴期間為1 年，並應於緩起訴處分確定後起至緩起
      訴期間屆滿前6 個月止，向指定之政府機關、政府機構、
      行政法人、社區或其他符合公益目的之機構或團體提供40
      小時義務勞務，且經臺灣高等法院臺中分院檢察署檢察長
      於99年10月8 日駁回再議確定，異議人亦已於99年10月8
      日至100 年4 月7 日間依緩起訴之內容提供40小時義務勞
      務等情，亦有上開緩起訴處分書及臺灣高等法院被告前案
      紀錄表在卷可考，是上開事實，均堪以認定。
（三）異議人上開酒後駕車行為，係屬同時觸犯刑事法律及違反
      行政法上義務規定之行為，且前經緩起訴處分確定，異議
      人並已履行40小時義務勞務，已產生實質刑罰之效果。揆
      諸前開說明，對於違規者科處行政秩序罰，與刑事制裁所
      欲達到保護交通安全之目的相同，則處以較重之刑事制裁
      已足，自無重複處罰之必要，是本件既由檢察官處以具有
      實質刑事處罰性質之緩起訴處分，即不得就同一違規事實
      再處以與刑罰相類之行政秩序罰。另道路交通管理處罰條
      例第35條第8 項固定有汽車駕駛人經裁判確定處以罰金低
      於該條例第92條所訂最低罰鍰基準規定者，應依該條例裁
      決繳納不足最低罰鍰部分之規定。惟檢察官以緩起訴命被
      告向指定之公益團體、地方自治團體或社區提供義務勞務
      ，並非命給付金錢，與道路交通管理處罰條例第35條第8
      項經裁判確定處以「罰金」，其性質迥然不同，自無比較
      基準，而無所謂差額可言，尚不生前揭條項補繳罰金不足
      最低罰鍰之差額問題（臺灣高等法院臺中分院98年度交抗
      字第981 號、第1059號裁定意旨可值參照）。
四、綜上所述，原處分機關未斟酌異議人已提供40小時義務勞務
    ，仍裁處異議人罰鍰15,000元，尚有未恰。至原處分機關裁
    處吊扣異議人駕駛執照12個月及施以道路交通安全講習部分
    ，係屬達成遏止酒後駕車不法行為以維護道路交通安全之行
    政目的而有別於罰鍰以外之其他種類行政罰，是前揭行政罰
    法第26條之一事不二罰原則，於此並無適用餘地，是原處分
    機關此部分之裁處，固無違誤。惟本件異議人係同時持有小
    型車普通駕駛執照與普通重型機器腳踏車駕駛執照，有證號
    查詢汽車駕駛人及證號查詢機車駕駛人各1 紙附卷可稽，原
    處分機關於裁決書主文欄未明確限定吊扣之駕駛執照為異議
    人違規當時駕駛車輛種類，亦有未妥（臺灣高等法院暨所屬
    法院97年法律座談會刑事類提案第40號研討結果參照）。本
    件聲明異議為有理由，且因本件為一交通違規行為，裁處罰
    鍰、吊扣駕照與道路安全講習處分均無從區分，雖異議人未
    就吊扣駕駛執照、施以道路交通安全講習部分聲明異議，仍
    應由本院將原處分撤銷，自為裁罰如主文第2 項所示，以期
    適法。
五、依道路交通事件處理辦法第19條前段，裁定如主文。
中    華    民    國    100   年    11    月    10    日
                      交通法庭    法  官  簡佩珺
以上正本證明與原本無異。
如不服本裁定，應於裁定送達後五日內向本院提出抗告狀(須附
抗告狀繕本 )。
中    華    民    國    100   年    11    月    10    日
                                  書記官  王惠嬌